【裁判字號】    89,判,2294
【裁判日期】    890623
【裁判案由】    綜合所得稅
【裁判全文】
行  政  法  院  判  決                          八十九年度判字第二二九四號
    原      告  甲○○
    被      告  財政部臺灣省北區國稅局
右當事人間因綜合所得稅事件，原告不服行政院中華民國八十八年四月七日台八八訴
字第一三六四五號再訴願決定，提起行政訴訟。本院判決如左︰
    主  文
原告之訴駁回。
    事  實
緣原告之配偶陳秋梅八十二年度綜合所得稅結算申報，被告以其漏報原告取自國防部
中山科學研究院（以下簡稱中科院）之薪資所得計新台幣（下同）二六二、四七○元
，乃核定補徵稅額一五、七四八元。原告不服，就取自中科院薪資所得部分，申經復
查結果，未准變更，提起訴願、再訴願均遭駁回，遂提起本訴，茲摘兩造訴辯意旨
於次：
原告起訴意旨略謂︰一、中科院自民國五十八年七月一日由蔣介石總統領導創立，歷
任行政院長亦皆依據憲法第一百六十六條，國家應獎勵科學之研究發明與創造，暨憲
法第一百六十七條，國家對於左列事業或個人予以獎勵或補勵．．．於學術或技術有
發明者．．．核予免徵所得稅之優惠，自民國五十八年七月一日至八十二年十二月底
止，歷經二十五個年頭，員工均領有技術津貼而未報稅，乃稅捐單位認定符合所得稅
法第四條第八款之免稅規定而從未有異議。二、八十二年四月十五日北區國稅局呈財
政部文內容表達：「國防部員工所領之品位加給或技術津貼，應採不溯既往原則．．
．」等情，顯示財稅單位，亦有此認定。三、八十三年一月二十三日財政部北區國稅
局大溪稽徵所忽函中科院要求非軍職人員所領之「品位加給」或「技術津貼」等必需
納稅，中科院呈國防部同意於八十三年元月起要求員工報稅，員工也遵僱主所填發扣
繳憑單辦理繳稅，是故此項給與需要報稅，自應從八十三年起生效，更不該追溯以往
四年（七十九年～八十二年）。四、八十三年以前國防部中山科學研究院開具之扣繳
憑單，扣繳義務人為院長劉曙晞上將，但中科院忽於八十五年二月十二日補寄已退休
或現職員工有關「品位加給，技術津貼」等之扣繳憑單，而扣繳義務人竟是已離職之
主計處長周和漢及陳榮讚兩人，此有違法理之扣繳憑單，實不足採信，而稅捐單位不
應以此不合法之補發之扣繳憑單為補稅之依據，承辦業務人員實有偽造文書之嫌，更
不該知法犯法、違法，因此令員工深感訝異而不服，執行公務之人員不守法，那麼要
如何叫老百姓守法呢﹖五、該項之所得應否課稅，既未有法律明定，亦無明文函釋，
如大專院校教職員之研究費不能免稅，臺灣省衛生處之醫學研究費免稅等財政部均有
公文函釋，而有所依據，如以行政命令代替，亦應自發布之日起生效，根據稅捐稽徵
法增訂之第一條之一說明，對未課稅確定之案件不能使用不究既往。六、八十五年五
月三日監察院台財字第二七六七號函中說：「．．．北區國稅局於八十二年四月十
五日北區國稅三第八二○○七三○七號函，認品位加給及技術津貼可否適用所得稅法
第四條第八款，亦有疑義，而報呈財政部核示（財政部未明確核示），是故本案未依
法納稅，非可歸責於納稅義務人，而係中科院及稅捐機關之行政疏失。因此中科院非
軍職人員主觀上並無違章漏稅之故意或過失，無可歸責於納稅義務人之事由．．．」
等情，故財政部、國防部及中科院未盡職責，應請立即撤銷對訴願人追繳八十二年度
稅款之認定。七、李主席於八十五年五月八日在中常會上不悅的指責：「中科院補稅
問題，五年前就已發生，也交代了很多次，但相關單位都沒有果斷地解決問題，到底
是誰的錯，要徹底去了解，如果是政府的錯，政府應該負責加以解決，錢應該由政府
支出（年５月９日聯合報刊載）。八、李總統於八十四年十月十二日裁示：「中科
院非軍職員工所領之品位加給及技術津貼所得追繳案，財稅單位對法律之引用不宜因
時而異，以溯往方式追課，亦有不妥。」本案及人數眾多，波及層面甚廣，其可能
衍生之社會問題，應予重，希望行政院相關單位重，儘速妥善處理，以免影響政
府處事威信及當事人權益。九、納稅義務人多年來均已按正式合法之扣繳憑單申報綜
合所得稅，且繳稅完畢，絕無漏報、短報所得稅之事實，國稅局引用稅捐稽徵法第二
十一條追補稅款實屬不當。原告於當年度申報綜合所得稅時，即依當時中科院發給該
年度扣繳憑單辦理；中科院距前申報日期幾年後，復製發扣繳憑單，其製發原因為何
﹖所依據法令為何﹖在在不詳，而原處分機關卻依此為漏稅理由實屬牽強。反之倘中
科院自始拒發扣繳憑單，是否就證明該項所得為免稅，綜之原處分機關怠於事實之認
定，而以扣繳憑單之掣發與否為課稅之認定標準，實有悖依法課稅原則，是故北區國
稅局對原告之處分均應予以撤銷。十、八十七年十月十二日工商時報第四版刊出及記
者就中科院非軍職員工所得稅行政訴訟事件，訪問行政法院鍾院長，經過鍾院長建議
，應由財政、國防兩部協商解決，由此可見本案所得稅追補繳案，錯不在員工。十一
、本案行政訴訟若由法院駁回，且經行政法院認定為薪資之後，必定要補繳所得稅。
則中科院非軍職員工自五十八年七月一日成立至八十二年十二月底止，退休離職人員
不少，即可向國防部暨中科院請求補發全額退休金之差額，則將使國庫損失甚鉅，牽
層面也廣，且對於去逝之員工，其欠稅如何處理，退休金之差額是否其家屬也可以
要求追補．．．等，本案牽層面廣泛，相關單位應盡速解決，主管機關更不該互踢
皮球，影響政府威信和當事人權益，基於前述理由，故請求鈞院審慎判決，以維原告
權益，並符法治，故請求鈞院撤銷原處分。
被告答辯意旨略謂：經查中科院之預算雖分別依計畫編列人事費支應其員工之各項給
與，但實際上領受「科技品位加給」或「技術津貼」之非軍職人員，無論配屬之單位
或參與不同計畫，悉依該院所訂「科技人員品位加給支給標準表」、「技術員薪給標
準表」之等級，每月按級定額領取「科技品位加給」或「技術津貼」。該院與其聘僱
人員之約定事項亦載明所指薪給，除實物代金及眷補費外，包括全部給與，是以該院
非軍職人員所領受之「科技品位加給」或「技術津貼」，核屬其因提供勞務所取得之
報酬，另本局於八十二年間曾派員前往該院現場瞭解結果，該院支付非軍職人員之「
科技品位加給」及「技術津貼」係採按月給付方式，是原核定以系爭薪資所得（研究
補助費或品位加給）二六二、四七○元，併課當年度綜合所得額，核定應補稅額一五
、七四八元，要無不合，請予維持。至原告主張於申報所得稅時，即依當年度扣繳憑
單誠實申報，原處分機關怠於事實之認定，而在認定標準未明確前，追溯補徵系爭所
得之綜合所得稅，實有悖依法課稅原則乙節；按財政部六十八年十一月三十日台財稅
第三八五○一號函釋，中科院發給研究人員之研究加給依職級按月定額發給者，應屬
各該研究人員之薪資所得，應於給付時應依法辦理扣繳，所得人並應於年度結算申報
時合併申報課稅，並自六十九年一月起適用。是「品位加給」屬薪資所得應合併申報
課稅已臻明確，原告主張顯係對法令之誤解。另主張稅捐稽徵人員逐年審閱中科院相
關之會計資料，對系爭金額未予扣繳，均未予置喙，顯證同意中科院對該所得性質認
定為研究補助費，屬免稅範圍乙節，查就中科院系爭「品位加給」或「技術津貼」是
否依法扣繳、申報情事，於本局成立前即八十年元月間經桃園縣稅捐稽徵處大溪分處
去函中科院請依法辦理，本局成立後亦先後多次函請中科院提示資料供核，此有本局
大溪稽徵所八十三年一月二十二日北區國稅大溪審第00000000號等函件可稽
，是原告主張委無足採。且按現行所得稅法對此相關之規定條文，係於民國五十二年
制訂迄今，對系爭「品位加給」及「技術津貼」應依法課徵所得稅之規定並未修正，
本局依所得稅法規定補徵八十二年度綜合所得稅，依法並無不合，請予維持。另主張
臺灣省衛生處依據行政院核定加強農村保健計畫設置之醫師醫學研究獎助金，可適用
所得稅法第四條第八款免稅規定，與中科院品位加給為獎勵對軍事科學特定研究而給
與者，卻不能免稅，有違憲法平等原則乙節，查臺灣省衛生處設置之醫師醫學研究
助金與系爭之「品位加給」、「技術津貼」並不相同，其與本案之補徵無，原告主
張委無足採。綜上論述：原處分及所為復查、訴願、再訴願決定並無違誤，請判決駁
回原告之訴。
    理  由
按中華民國政府或外國政府，國際機構、教育、文化、科學研究機構、團體，或其他
公私組織，為勵進修、研究或參加科學或職業訓練而給與之學金及研究、考察補
助費等所得，免納所得稅。但受領之學金或補助費，如係為授與人提供勞務所取得
之報酬，不適用之，為行為時所得稅法第四條第八款所規定。又凡公、教、軍、警、
公私事業職工薪資及提供勞務者之所得，為薪資所得，該項所得之計算，以在職務上
或工作上取得之各種薪資收入為所得額；前項薪資包括薪金、俸給、工資、津貼、歲
費、金、紅利、各種補助費及按月或按年分期給付之退休金或養老金。但為雇主之
目的，執行職務而支領之差旅費、日支費及加班費不超過規定標準者，及依同法第四
條規定免稅之項目，不在此限，復為同法第十四條第一項第三類所明定。本件原告之
配偶陳秋梅八十二年度綜合所得稅結算申報，被告初查以其漏報原告取自中科院之薪
資所得二六二、四七○元，乃核定補徵稅額一五、七四八元。原告不服，以系爭所得
係研究補助費，依行為時所得稅法第四條第八款規定，應屬免稅所得，且系爭所得係
依研究計畫專案申請及依各員工參與程度分別計算發放，並非定額給付，於會計上採
按月給付僅屬權衡變通辦法，其性質符合財政部六十八年十一月三十日台財稅第三八
五○一號函釋（下稱財政部六十八年函釋），稽徵機關逐年至中科院查閱相關會計資
料，亦對系爭所得未予扣繳一節未予置理，中科院據以認定系爭研究補助費係屬免稅
所得，應屬合法、適當，稽徵機關於經過數年後始為應稅主張，有違信賴原則云云。
申經復查結果，以原告為中科院非軍職員工，八十二年度領取自中科院薪資中之二六
二、四七○元屬品位加給，為其所不爭，而中科院之預算雖分別依計畫編列人事費支
應員工之各項給與，然領受科技品位加給或技術津貼之非軍職人員，無論配屬之單位
或參與不同計畫，悉依該院所訂「科技人員品位加給支給標準表」、「技術員薪給標
準表」之等級，每月按級定額領取科技品位加給或技術津貼。中科院聘僱人員之約定
事項亦載明薪給除實物代金及眷補費外，包括全部給與，業經被告所屬大溪稽徵所派
員赴中科院查閱資料瞭解無誤，並為中科院八十一年十一月三日八十一訓誠字第一六
八七三號函（下稱中科院八十一年函）所明示，系爭品位加給自始即屬薪資所得，自
應依法合併申報繳稅，原核定並無不合，乃未准變更。揆諸首開規定，尚無違誤。訴
願、再訴願決定遞予維持，均無不合。原告起訴主張：中科院為國防科技研究機關，
其員工所領技術津貼，自五十七年創院至八十二年間均未報稅，乃稽徵機關認屬免稅
而無異議。八十三年起中科院始要求員工報稅，應向後生效，不該追溯既往。中科院
八十五年補寄扣繳憑單，乃已離職主管所發，不足為據。法律既無明定應課稅，如以
行政命令代替，依稅捐稽徵法第一條之一，對未確定案件不能使用不究既往。本案未
依法納稅，非可歸責於納稅義務人，政府疏失，應由政府花錢解決。原告歷年依合法
憑單申報所得，不能再引稅捐稽徵法第二十一條追補稅款。本案若再課稅，則前退休
者尚可請求補發退休金之差額，使國庫受損，對已去逝員工如何追稅，牽甚廣，尤
應審慎，請撤銷課稅處分，以維權益云云。惟查原告為中科院非軍職人員，既經被告
查明中科院非軍職人員，無論配屬之單位，參與分別編列預算之不同計畫，均依該院
所訂「科技人員品位加給支給標準表」、「技術員薪給標準表」之等級，每月按級定
額領取科技品位加給或技術津貼，已如前述，顯非為獎勵研究之目的所給與之研究補
助費，而屬每人因提供勞務所得之報酬，依行為時所得稅法第四條第八款但書規定，
不在免稅範圍。原告徒以中科院為研究國防科技而設，即謂其所發給技術津貼均屬免
稅，並不可採。又憲法固有獎助學術或技術發明之規定，然並非必予免稅之殊遇。且
依憲法第十九條規定之租稅法律主義乃課稅原則之一，課稅固應有法律依據，免稅亦
同。觀諸所得稅法就免稅所得採列舉規定，非該法所定免稅之所得，均應核課所得稅
（第二、三條）等情，亦可窺知。系爭所得依法應稅，已如上述，縱稽徵機關久未課
稅，並不能認有免稅之默示，否則無異認行政不作為得創設免稅內容，殊與租稅法律
主義有違。又被告僅消極的未予核課，其課稅要件仍然存在，未予原告有任何免稅之
利益，無信賴基礎事實，不成立信賴保護原則。原告前縱已申報繳納所得稅，在核課
期間內，如另發現應徵之稅捐，依稅捐稽徵法第二十一條第二項之規定，仍應補徵，
本案應稅所得未逾核課期間，被告予以核課，與法無違。本案乃所得稅之核課，與有
無經扣繳義務人扣繳，原告僅得以扣繳稅款抵付應納稅款（抵付有餘則退稅）之情形
不同，尚不因扣繳憑單有無製發，扣繳義務人為何人，影響本案所得稅之核課。又查
財政部六十八年台財稅三八五○一號函釋在於說明如何合於應稅薪資所得或免稅研究
補助費之情形。行政院八十四年台財三七○○七號函釋，在說明品位加給不合免稅規
定情形，均在闡明首引法規原意，無關以行政命令變更人民權利義務之內容，亦無財
政部所發函釋，認類如本案品位加給或技術津貼符合免稅要件之情事，足以於本案為
有利於原告之適用。是原告主張本案應依稅捐稽徵法第一條之一，不予追課八十二年
所得稅云云，並不可採。又首揭法條規定之薪資所得及免稅內容，於八十三年前後並
無變更，稅捐機關於八十三年始積極函請中科院扣繳非軍職人員品位加給或技術津貼
所得稅，乃其稽徵程序，有無逾核課期間之事，無關應稅或免稅之變更，亦無追溯
課稅之問題。原告指為應自八十三年起生效課稅，否則為追溯課徵以前年度之稅款云
云，顯有誤會。至於教師研究費、醫學研究費免稅與否，與本案無。本案所得既屬
應稅所得，尚未逾核課期間，被告即應予以核課，既非處罰，與原告之無故意或過失
無關。又中科院退休員工退休金未包含品位加給或技術津貼，如屬政府應發而未發者
，於符合請求補發之要件而補發之，難謂政府受有損失，其應如何處理，非本案所得
論究。從而難認起訴意旨為有理由。
據上論結，本件原告之訴為無理由，爰依行政訴訟法第二十六條後段，判決如主文。
中    華    民    國     八十九      年      六      月     二十三      日
                    行 政 法 院 第 六 庭
                                審 判 長 評  事      徐  樹  海
                                         評  事      黃  合  文
                                         評  事      高  啟  燦
                                         評  事      蔡  進  田
                                         評  事      劉  鑫  楨
右  正  本  證  明  與  原  本  無  異
                                         法院書記官  郭  育  玎
中    華    民    國     八十九      年      六      月     二十七      日


司法院資訊處製作；財團法人民間司法改革基金會備份。
